---
title: "Studies on Human Visual Search Tasks: Extended Abstract"
lang: de
bibliography: SMNF.bib
csl: apa.csl
author:
  - "Maximilian Heinemann"
  - "Lenja Ziske"
date: today
format:
  html: 
   css: style.css
  pdf:
    papersize: A4
    fontsize: 12pt
number-sections: true
tbl-cap-location: bottom
---

**GitHub Repository:** https://github.com/lenZi101/SMNF2026-GruppeA3

**Für die Abgabe aktueller GitHub Hash:** c0fe0bed7e7d6257a88c9744875d4b8d6829b214

::: {.callout-note collapse="true"}
# Code of Conduct

Alle Gruppenmitglieder verplichten sich zu diesem Code of Conduct.

#### Feedback, Perspektiven und Entscheidungsfindung {.unnumbered}

- Feedback wird sachlich und konstruktiv formuliert.
- Perspektiven und Meinungen werden offen kommuniziert und münden in gemeinsamen Entscheidungen.

#### Aufgaben und Arbeitslast {.unnumbered}

- Aufgaben werden klar definiert und fair verteilt.
- Änderungen in der Einteilung oder Wünsche nach Unterstützung bzw. Zusammenarbeit werden offen geteilt.
- Arbeitsfortschritte und -zwischenschritte werden regelmäßig geteilt.

#### Vereinbarte und verpflichtende Termine {.unnumbered}

- Termine werden klar abgesprochen und werden eingehalten.
- Deadlines werden festgelegt und sind einzuhalten.
- Ergebnisse werden fristgerecht und in der vereinbarten Qualität abgegeben.
- Verpätungen werden möglichst früh kommuniziert.

#### Wissenschaftliche Integrität {.unnumbered}

- Alle verwendeten Quellen werden korrekt und vollständig zitiert.
- Plagiate, Datenmanipulation und Ähnliches sind ausgeschlossen.

#### Datenschutz und Vertraulichkeit {.unnumbered}

- Sensible Daten werden vertraulich behandelt.
- Daten werden nur für den vereinbarten Zweck genutzt und nicht weitergegeben.

#### Nutzung und Kennzeichnung von KI-Tools {.unnumbered}

- KI-Tools werden ausschließlich im Rahmen der Vorgaben des Kurses genutzt.
- KI-erstellte Inhalte werden eindeutig und korrekt gekennzeichnet.
- Ergebnisse von KI-Tools werden kritisch geprüft und eingeordnet.
:::

# Einleitung

## Welche Eigenschaften charakterisieren den wahrgenommenen visuellen Clutter bei SAR-Suchaufgaben?

## Inwiefern unterscheiden sich die KI-Visualisierungsmethoden Bounding Box und Blur hinsichtlich der Leistung in der visuellen Suchaufgabe, und wie hängt die wahrgenommene Genauigkeit des KI-Systems mit dem Vertrauen in das KI-System zusammen?

# Literaturübersicht

## Kontext: Search and Rescue

Maritime Search and Rescue (SAR) Operationen stellen vielfältige und hohe Anforderungen an involvierte Menschen und Technologien. Personendetektion in Luftaufnahmen ist essentieller Teil der SAR-Suchaufgaben und fordert schnelle und präzise Entscheidungen, die durch Arbeitsbelastung und Umweltbedingungen beeinträchtigt werden [vgl. @martinez-esteso2025]. Mit der kontinuierlichen Weiterentwicklung automatisierter Objekterkennung untersuchen @Gruner2025 den Einsatz von unterstützender Künstlicher Intelligenz (KI) in maritimen SAR-Hubschrauberoperationen. Die Autoren untersuchen die Arbeitsbelastung der Crew, ihre Verteilung und die Auswirkungen der KI-Unterstützung auf Aufmerksamkeit und Entscheidungsprozesse in etwaigen kognitiven Engpässen bei der Personendetektion [@Gruner2025, S. 33].

## Clutter

Sowohl in KI-gestützter Bildverarbeitung als auch in der menschlichen Objekterkennung wirkt sich Clutter negativ auf die Leistung aus. @Moacdieh2015a beschreiben Display Clutter als mehrdimensionales Phänomen, das durch Dichte, visuelle Ähnlichkeit, schlechte Organisation, irrelevante Informationen und hohe Aufmerksamkeitsanforderungen entsteht und damit über reine Bildeigenschaften hinausgeht. Für die erste Forschungsfrage liefert die Quelle zentrale Dimensionen, anhand derer wahrgenommener visueller Clutter beschreibbar und messbar wird. Ergänzend differenzieren @beck2010 zwischen globalem Clutter, der Informationsdichte im gesamten Suchfeld, und lokalem Clutter in direkter Nähe eines Zielobjekts. Besonders lokaler Clutter verlängert Suchzeiten erheblich, wobei nicht die Anzahl der globalen Objekte, sondern die Objektdichte entscheidend ist. Eine hohe Salienz des Zielobjekts kann den negativen Effekt dabei fast vollständig ausgleichen, was für die Gestaltung von KI-Hinweisen unmittelbar relevant ist.

@Wickens2014 ergänzt die Perspektive um den kognitiven Suchaufwand. Eine SAR-Szene wird auch dann als cluttered erlebt, wenn relevante Objekte nur mit hoher Anstrengung vom Hintergrund getrennt werden können. Für die Operationalisierung bieten @Moacdieh2015a bildbasierte Messverfahren wie Kantendichte, Farbvariation, Kontrast, Textur und Feature Congestion, die mit subjektiven Einschätzungen und Leistungsmaßen wie Suchzeit, Trefferquote und Reaktionszeit kombiniert ein ganzheitliches Bild der Clutterwahrnehmung ergeben können. Für SAR-Bilder lässt sich daraus ableiten, dass Bildmerkmale, wie etwa Wellen, Reflexionen, kleinteilige Strukturen, niedriger Kontrast und eine geringe Trennung zwischen Person und Hintergrund den wahrgenommenen Clutter verstärken können [vgl. @martinez-esteso2025]. @Gruner2026a zeigen darüber hinaus, dass verschiedene Cueing-Formen und Displaytypen relevante Auswirkungen auf Clutterwahrnehmung und KI-Interaktion haben können, womit die Darstellungsform der KI-Hinweise als relevant für die erste wie zweite Forschungsfrage ist.

## KI-Assistenz und Automation

Die Wirkung von KI-Assistenz auf Leistung und Interaktion hängt von mehreren zusammenhängenden Faktoren ab. @Parasuraman2000 ordnen Automation nach Aufgabenfunktionen wie Informationsaufnahme, -analyse, Entscheidungsauswahl und Handlungsausführung, und nutzen Mental Workload, Situation Awareness sowie Automation Reliability als zentrale Bewertungsgrößen. Für die zweite Forschungsfrage folgt daraus, dass KI-Assistenz nicht allein über Trefferquoten bewertet werden sollte, sondern auch danach, ob sie kognitiv entlastet, den Überblick verbessert und ob fehlerhafte Hinweise neue Probleme erzeugen.

@Chavaillaz2018 zeigen, dass direkte Hinweise Detektionsleistung und Reaktionszeit verbessern und dass hohe Reliabilität mit stärkerem Vertrauen korreliert. Wie direkt, verständlich und zuverlässig KI-Hinweise gestaltet sind, entscheidet damit maßgeblich über ihre Wirksamkeit. @kaber2004 zeigen zudem, dass verschiedene Automationsniveaus sich unterschiedlich auf Leistung, Situation Awareness und Arbeitsbelastung auswirken. Dies wird auch durch neuere Meta- und Feldstudien gestützt [@onnasch2014; @balfe2015], und deutet an, dass Automationsniveau und Aufgabenverteilung zwischen Mensch und System sorgfältig abgestimmt werden müssen. @Wickens2021 ergänzt, dass KI-Unterstützung in Multitasking-Situationen nicht automatisch entlastet, sondern zusätzliche Koordination und Kontrolle erfordern kann. @Rieger2022 zeigen, dass Zeitdruck die Leistung verschlechtert, hochzuverlässige Systeme aber trotzdem Vorteile gegenüber manueller Arbeit bieten können. Da SAR-Suche häufig unter Zeitdruck stattfindet, ist dieses Ergebnis in der Untersuchung beeinflussender Faktoren zu berücksichtugen.

Gleichzeitig birgt KI-Unterstützung spezifische Risiken, die für SAR-Kontexte besonders relevant sind. @Parasuraman2010 beschreiben Automation Bias und Complacency als Folge zu starken Vertrauens in automatisierte Systeme, das eigene Kontrollprozesse reduziert. Da übersehene Personen oder falsch priorisierte Suchbereiche in SAR-Einsätzen schwerwiegende Folgen haben können, ist dieses Risiko hier besonders kritisch zu gewichten. @Bartlett2017 zeigen ergänzend, dass selbst zuverlässige Systeme nicht automatisch optimal genutzt werden, sodass Systemleistung und tatsächliche Mensch-KI-Leistung sich erheblich unterscheiden können. Chen et al. @chen2018 adressieren diese Risiken mit dem SAT-Modell, das KI-Systeme auf drei Ebenen zur Transparenz über Ziele, Motivationen und Projektionen verpflichtet. Der Einsatz des Modells zeigte verbesserte Vertrauenseinschätzung, höhere Leistung und bessere Situation Awareness bei unveränderter Arbeitsbelastung. Besonders die zweite Ebene Faktoren für Complacency und Automation Bias reduzieren. Das erweiterte Dynamische SAT-Modell integriert zusätzlich bidirektionale Transparenz und direkte Eingriffsmöglichkeiten auf den Agenten. Für KI-gestützte SAR-Suche kann dies ein entscheidender Faktor in effektiver Interaktion und verbesserter Leistung sein.

Für die statistische Auswertung beider Forschungsfragen bieten @Macmillan2004 sowie @Stanislaw1999 die Grundlage durch Signal Detection Theory. Sensitivität, Response Bias und ROC-Analysen erlauben es, zwischen echter Erkennungsleistung und veränderter Entscheidungstendenz zu unterscheiden, eine Unterscheidung, die für die Bewertung von KI-Assistenz zentral ist, da erhöhte Trefferquoten auch auf eine generell erhöhte Antwortbereitschaft zurückgehen können, ohne dass die eigentliche Detektionsleistung gestiegen ist.

# Qualitative Studie

## Methode

Um die Eigenschaften visuellen Clutter's in SAR Kontexten, genauer zu verstehen, untersuchen wir die subjektiven Wahrnehmungen einzelner Probanden. Denn Objektiv messbare Eigenschaften, die die Komplexität von Bildern beschreiben, wie Kantendichte oder Farbvariation, spielen zwar eine wichtige Rolle für wahrgenommenen Clutter, sind jedoch nicht hinreichend für die Definition von Cluttermerkmalen. @Moacdieh2015a Um die Zusammenhänge zwischen objektiven Daten und subjektiver Wahrnehmung besser zu verstehen und gegebenenfalls zusätzliche Eigenschaften zu benennen, haben wir einen qualitative Studie durchgeführt.

In dieser Studie haben wir ein geleitetes Interview mit verschiedenen Probanden durchgeführt, in dessen Verlauf den Teilnehmenden acht monochrome Bilder aus dem Maritimen-SAR Kontext präsentiert wurden. Diese sollten zuerst durch "lautes Denken" und anschließend durch eine Bewertung der Übersichtlichkeit bzw. Klarheit auf einer Skala von 1 ("klar", "einfach") bis 5 ("voll", "unübersichtlich") beschrieben werden. Anschließend wurde ein Card-Sorting-Task mit typischen Clutter Eigenschaften nach @Moacdieh2015a durchgeführt und dokumentiert. Die Interviews wurden aufgenommen und anschließend anonymisiert und semantisch transkribiert. Zusätzlich musste jeder Teilnehmende einen Screening-Fragebogen beantworten, in dem die bisherige Erfahrung, Alter und Geschlecht erhoben wurden.

Zur Führung durch das Interview und der Präsentation der Bilder und Aufgaben wurden sowohl ein eigens dafür geschriebenes Tool als auch analoge Materialien verwendet. Die Analyse wurde anhand der Interviewtranskripte mithilfe von MaxQDA in Anlehnung an die thematische Analyse nach Braun und Clarke durchgeführt.

## Ergebinsse
### Screening Fragebogen:

```{r}
#| label: fig-exp
#| echo: false
#| warning: false
#| fig-cap: Erfahrungslevel

library(ggplot2)
exp_lvls <- c(0,0,1)
# Namen der Levels
exp_names <- c(
  "keine",
  "wenig",
  "mäßig",
  "umfangreiche"
)

# Zahlen in Text umwandeln
experience <- exp_names[exp_lvls + 1]

# Dataframe
exp_data <- data.frame(
  Person = 1:length(experience),
  Erfahrung = experience
)

# Plot
ggplot(exp_data, aes(x = Erfahrung)) +
  geom_bar(fill = "steelblue") +
  labs(
    title = "Verteilung der Erfahrungslevel",
    x = "Erfahrungslevel",
    y = "Anzahl"
  ) +
  theme_minimal()
```

```{r}
#| label: fig-sex
#| echo: false
#| warning: false
#| fig-cap: Geschlechtssverteilung

library(ggplot2)

ages <- c("M","W","W")

# Dataframe erstellen
age_data <- data.frame(
  age = ages
)

# Plot
ggplot(age_data, aes(x = factor(age))) +
  geom_bar(fill = "steelblue") +
  labs(
    title = "Geeschlechtsverteilung",
    x = "Geschlecht",
    y = "Anzahl"
  ) +
  theme_minimal()
```

Mit einer Stichprobe von 3 Interviews verteilt über die Erfahrungslevel "keine“ bis „wenig Erfahrung“, und einem durchschnittlichen Alter von 22 Jahren wurde lediglich ein kleiner Teil der potenziellen Zielgruppe repräsentiert. Dennoch können qualitative Studien auch bei kleinen Stichproben wertvolle Erkenntnisse über subjektive Wahrnehmungs- und Interpretationsmuster liefern.

Zwischen den Befragten zeigten sich deutliche Übereinstimmungen hinsichtlich der Merkmale übersichtlicher beziehungsweise unübersichtlicher Bilder. Viele der genannten Faktoren finden sich bereits in  @Moacdieh2015a wieder. Besonders häufig wurden Eigenschaften beschrieben, die sich den Bereichen „Muster, Kanten und Strukturen“, „Farbe und Helligkeit“ sowie „Gleichförmigkeit und Segmentierung“ zuordnen lassen. Aussagen zu unruhigen Wasseroberflächen oder schwer unterscheidbaren Wellenstrukturen deuten beispielsweise auf eine hohe wahrgenommene Kantendichte hin. Ebenso wurden Unterschiede in Oberflächenstrukturen – etwa zwischen grobem und feinem Sand – häufig thematisiert und als relevante visuelle Orientierungspunkte beschrieben.

Im Gegensatz zu den stärker vereinfachenden Kategorisierungen klassischer Clutter-Modelle zeigte sich jedoch, dass einzelne visuelle Eigenschaften nicht eindeutig als clutter-erhöhend oder clutter-reduzierend eingeordnet werden konnten. Während ein hoher Kontrast beispielsweise die Sichtbarkeit einzelner Objekte verbessern und damit die Orientierung erleichtern kann, konnte eine hohe Farbvariation gleichzeitig als visuell unruhig wahrgenommen werden. Die Wirkung einzelner Eigenschaften scheint daher stark vom jeweiligen Bildkontext und der Interaktion mehrerer visueller Merkmale abhängig zu sein.

Darüber hinaus traten in den Interviews Wahrnehmungsaspekte auf, die in bestehenden Clutter-Modellen nur indirekt oder gar nicht beschrieben werden. Besonders auffällig war die wiederholt geäußerte Unsicherheit bei der räumlichen Einordnung von Bildinhalten. Teilnehmende beschrieben einzelne Szenen als schwer hinsichtlich ihrer tatsächlichen Größe oder Distanz interpretierbar. Diese Form räumlicher Unsicherheit geht über die reine Perspektivbeschreibung hinaus und deutet darauf hin, dass visuelle Clutter-Wahrnehmung nicht ausschließlich von der Menge visueller Informationen abhängt, sondern auch von deren Interpretierbarkeit.

Diese Beobachtung lässt sich zusätzlich mit dem von Christopher Wickens beschriebenen kognitiven Suchaufwand in Verbindung bringen. Nach @Wickens2014 entsteht visuelle Belastung nicht allein durch die Anzahl sichtbarer Elemente, sondern auch durch den mentalen Aufwand, der notwendig ist, relevante Informationen zu identifizieren, räumlich einzuordnen und von irrelevanten Bildbestandteilen zu unterscheiden. Insbesondere uneindeutige Perspektiven oder schwer interpretierbare Strukturen können diesen Suchprozess verlängern und dadurch die wahrgenommene Komplexität eines Bildes erhöhen.

Zusätzlich zeigte sich, dass Teilnehmende Bildbereiche häufig nicht nur anhand visueller Eigenschaften beschrieben, sondern implizit mit materiellen oder haptischen Vorstellungen verknüpften. Beschreibungen wie „grober“ oder „feiner“ Sand deuten darauf hin, dass visuelle Texturen mentale Vorstellungen physischer Materialeigenschaften hervorrufen können. Diese Beobachtung erweitert klassische Clutter-Ansätze um eine stärker subjektive und erfahrungsbezogene Wahrnehmungsebene.

### Thematische Analyse

| Kategorie | Definition | Zitat |
|:------------------|:------------------|:---------------------------------|
| **Farbe und Helligkeit** | Wahrgenommene Unterschiede oder Wechsel in Farbton, Helligkeit und Kontrast im gesamten Bild oder in Bildbereichen. | „Das waren sehr viele Hell-Dunkel-Wechsel, was das Suchen dann erschwert.“ (A3_3, Zeile 139-140) |
| **Muster, Kanten und Strukturen** | Wahrgenommene Formen, Strukturen oder visuelle Muster im Bild und ihre Gleichmäßigkeit. | „Das Wasser ist auf jeden Fall super unruhig und ich erkenne eigentlich nichts außer Wellen.“ (A3_1, Zeile 43-44) |
| **Objektdichte** | Die wahrgenommene Menge und Dichte visueller Elemente, Details oder Auffälligkeiten innerhalb eines Bildbereichs. | „Aber es gibt dann noch so ganz viele kleine neongrüne Punkten, die es, glaube ich, sehr unruhig machen.“ (A3_3, Zeile 28-29) |
| **Perspektive** | Die wahrgenommene räumliche Orientierung, Entfernung oder Blickrichtung des Bildes. | „ersten Blick nicht identifizieren, ob es jetzt von oben ist oder vielleicht seitlich“ (A3_4, Zeile 64-65) |
| **Gleichförmigkeit und Segmentierung** | Die Wahrnehmung homogener, klar abgegrenzter oder großflächig einheitlicher Bildbereiche und Hintergründe. | „Hier ist es unten fast komplett hell und oben ist es relativ dunkel. Dadurch ist es nicht ganz so unruhig“ (A3_3, Zeile 65) |
| **Verdeckung** | Beschreibt den Eindruck, dass Objekte oder Bildbereiche durch andere visuelle Elemente teilweise verborgen, überlagert oder schwer einsehbar sind. | "Aber ich finde, das sieht wieder so aus, als könnte noch etwas unter dem Schaum sein.“ (A3_3, Zeile 120-121) |

:Themen {#tbl-themen, tbl-colwidths="[20,30,50]"}

### Aufgaben Ergebnisse
```{r}
#| label: fig-pic-ranks
#| echo: false
#| warning: false
#| fig-cap: Bild Unübersichtlichkeit

library(ggplot2)
library(tidyverse)

A3_1 <- c(3,1,5,1,3,1,4,2)
A3_4 <- c(4.8,2,3,3,4,1,5,2.5)
A3_3 <- c(4,2,3,2,5,1,4,3)
pics <- c("Bild 1","Bild 2","Bild 3","Bild 4","Bild 5","Bild 6","Bild 7","Bild 8")

rank_data <- data.frame(
  pic = pics,
  ranks1 = A3_1,
  ranks2 = A3_4,
  ranks3 = A3_3
)

# Durchschnitt berechnen
rank_data <- rank_data %>%
  mutate(avg_rank = rowMeans(across(starts_with("ranks"))))

# Plot
ggplot(rank_data, aes(x = pic, y = avg_rank)) +
  geom_col(fill = "steelblue") +
  labs(
    title = "Durchschnittlicher Bild Rang",
    x = " ",
    y = "Unübersichtlichkeit (1-5)"
  ) +
  theme_minimal()
```
Besonders hohe Werte erhielten Bild 5 sowie Bild 7, die von mehreren Teilnehmenden als visuell unruhig und schwer interpretierbar beschrieben wurden. In den Interviews wurden diese Bilder häufig mit einer hohen Dichte visueller Strukturen, schwer unterscheidbaren Bereichen sowie einer erhöhten räumlichen Uneindeutigkeit in Verbindung gebracht. Bild 6 wurde dagegen von allen Teilnehmenden als vergleichsweise übersichtlich bewertet.

Die Ergebnisse deuten darauf hin, dass die Wahrnehmung von Clutter nicht ausschließlich von der Anzahl sichtbarer Elemente abhängt, sondern auch von deren Strukturierbarkeit und Interpretierbarkeit. Dies unterstützt sowohl die wahrnehmungsbezogene Definition von Clutter nach Nadine Moacdieh als auch den von Christopher Wickens beschriebenen Zusammenhang zwischen visueller Komplexität und kognitivem Suchaufwand.

```{r}
#| label: fig-card-Sort
#| echo: false
#| warning: false
#| fig-cap: Durchschnittliche Karten Reihenfolge

library(ggplot2)
library(tidyverse)

A3_1 <- c(6,4,7,1,5,3,2)
#A3_2 <- c(3,5,6,4,2,7,1)
A3_3 <- c(2,4,5,6,1,7,3)
A3_4 <- c(3,1,2,6,4,5,7)

cards <- c("Symmetrie","Vorhersagbarkeit","Farbvarianz","Kantendichte","Segmentierung","Verdeckung","Überfüllung")

card_data <- data.frame(
  card = cards,
  order1 = A3_1,
  order2 = A3_3,
  order3 = A3_4
)

# Durchschnitt berechnen
card_data <- card_data %>%
  mutate(avg_order = rowMeans(across(starts_with("order"))))

# Plot
ggplot(card_data, aes(x = reorder(card, avg_order), y = avg_order)) +
  geom_col(fill = "steelblue") +
  labs(
    title = "Durchschnittliche Karten Reihenfolge",
    x = "Begriff",
    y = "Durchschnittliche Position"
  ) +
  theme_minimal()
```
Im Card-Sorting-Task ordneten die Teilnehmenden verschiedene Clutter-Eigenschaften nach ihrer wahrgenommenen Relevanz. Niedrige Werte entsprechen dabei einer höheren Priorisierung der jeweiligen Eigenschaft. Besonders relevant wurden Segmentierung, Symmetrie sowie Kantendichte eingeordnet, während Verdeckung und Überfüllung im Durchschnitt niedrigere Prioritäten erhielten.

Die Ergebnisse zeigen, dass vor allem strukturelle und segmentierungsbezogene Eigenschaften eine zentrale Rolle für die subjektive Wahrnehmung visueller Unübersichtlichkeit spielen. Dies deckt sich mit den Aussagen aus den Interviews, in denen insbesondere unruhige Wasserstrukturen, schwer abgrenzbare Bereiche und überlagernde Bildmuster beschrieben wurden.

Gleichzeitig wurde deutlich, dass die Teilnehmenden Clutter nicht ausschließlich über objektive Bildmerkmale definierten. Einige Eigenschaften wurden stark kontextabhängig interpretiert. So konnte beispielsweise eine hohe Kantendichte sowohl als störend als auch als orientierungsgebend wahrgenommen werden. Ähnliche Ambivalenzen zeigten sich bei Kontrast und Segmentierung.

# Quantitative Studie

## Methode

Um den Einfluss verschiedener KI-Visualisierungsmethoden auf die Bearbeitung visueller Suchaufgaben besser zu verstehen, führen wir eine quantitative Online-Studie durch. Dabei untersuchen wir, ob sich die Darstellung der KI-Unterstützung auf die Leistung der Teilnehmenden auswirkt und wie subjektive Einschätzungen der KI mit dem Vertrauen in das System zusammenhängen. Während die qualitative Studie vor allem dazu diente, subjektive Wahrnehmungen und Beschreibungen von visuellem Clutter im SAR-Kontext zu erfassen, soll die quantitative Studie diese Erkenntnisse ergänzen, indem messbare Leistungsdaten und standardisierte Einschätzungen erhoben werden.

Die Studie wird online durchgeführt und besteht aus mehreren aufeinanderfolgenden Phasen. Zu Beginn erhalten die Teilnehmenden Informationen zur Studie und geben ihre Einwilligung zur Teilnahme. Anschließend werden die Einschluss- und Ausschlusskriterien geprüft. Teilnehmen können Personen ab 18 Jahren mit normalem oder korrigiert normalem Sehvermögen. Ausgeschlossen werden Personen mit Farbfehlsichtigkeit. Da die Aufgabe auf der visuellen Beurteilung von Bildern basiert, ist außerdem ein ausreichend großer Bildschirm mit einer Mindestgröße von etwa 13 Zoll erforderlich. Der Ablauf der Studie ist in @fig-study-flow dargestellt.


```{mermaid}
%%| label: fig-study-flow
%%| fig-cap: "Ablauf der quantitativen Online-Studie."

flowchart TD
    A[Aufruf der Online-Studie] --> B[Informationen zur Studie und Einwilligung]
    B --> C[Prüfung der Einschluss- und Ausschlusskriterien]
    C --> D[Demografische Angaben]
    D --> E[Baseline-Phase ohne KI-Unterstützung<br/>Blöcke 1 bis 3]
    E --> F[Post-Phase-Fragebogen<br/>subjektive Unsicherheit und eigene Genauigkeit]
    F --> G[KI-gestützte Phase<br/>Blöcke 4 bis 6]
    G --> H[Workload-Erfassung nach Trials]
    H --> I[Trust-Fragebogen und Einschätzung der KI-Genauigkeit]
    I --> J[Abschluss der Studie]
    
```

Nach der Einwilligung und der Prüfung der Teilnahmevoraussetzungen werden demografische Angaben erhoben. Dazu gehören unter anderem Alter (age), Geschlecht (gender), normales oder korrigiertes Sehvermögen (normalvision), Farbsehschwäche (colorvision) sowie bisherige Erfahrung mit visuellen Suchaufgaben (visual_search_experience) und die frühere Teilnahme an der Studie (prior_participation_study) (siehe @tbl-variablen). Diese Angaben dienen zum einen der Beschreibung der Stichprobe und zum anderen der Kontrolle, ob die Teilnehmenden die Voraussetzungen für die Bearbeitung der Aufgabe erfüllen.

Im Hauptteil der Studie bearbeiten die Teilnehmenden eine visuelle Suchaufgabe. Dabei sollen sie entscheiden, ob ein bestimmtes Zielobjekt in einem Bild vorhanden ist oder nicht. Die Studie besteht zunächst aus einer Baseline-Phase ohne KI-Unterstützung und anschließend aus einer KI-gestützten Phase. Die Variable phase unterscheidet dabei zwischen der Baseline-Phase (baseline) und der KI-gestützten Phase (ai_supported). In der KI-gestützten Phase werden die Teilnehmenden einer von zwei Visualisierungsmethoden zugeordnet. Die Variable method_level beschreibt diese Bedingung. Dabei steht box für die Bounding-Box-Gruppe und blur für die Blur-Gruppe. Es liegt somit ein einfaktorielles Between-Subjects-Design vor, da jede teilnehmende Person nur eine der beiden KI-Visualisierungsmethoden sieht.
Als zentrales Leistungsmaß wird der Anteil korrekter Antworten pro Teilnehmer*in verwendet. Dieser wird anhand der Variable correct_button berechnet. Für die Unterschiedshypothese wird geprüft, ob sich die Leistung in der KI-gestützten Phase zwischen der Blur-Gruppe (method_level = blur) und der Bounding-Box-Gruppe (method_level = box) unterscheidet. Die unabhängige Variable ist somit die KI-Visualisierungsmethode, die abhängige Variable ist der Anteil korrekter Antworten in der KI-gestützten Phase. Zur Prüfung dieser Hypothese wird ein unabhängiger t-Test geplant.

Zusätzlich werden mehrere subjektive Einschätzungen erhoben. Der subjektive Workload wird über die Variable single_workload erfasst. Die subjektive Unsicherheit wird mit subjective_uncertainty gemessen. Außerdem geben die Teilnehmenden an, wie genau sie ihre eigene Leistung einschätzen (perceived_self_accuracy) und wie genau sie die KI einschätzen (perceived_ai_accuracy). Das Vertrauen in das KI-System wird über mehrere Trust-Items erhoben. Für die Zusammenhangshypothese wird ein Trust-Performance-Score gebildet, indem der Mittelwert aus den Variablen ai_trust.PE1, ai_trust.PE2 und ai_trust.PE3 berechnet wird. (@tbl-variablen)
Die erste Hypothese lautet, dass die Leistung, gemessen als Anteil korrekter Antworten pro Teilnehmer*in anhand der Variable correct_button in der KI-gestützten Phase (phase = ai_supported), in der Blur-Gruppe (method_level = blur) höher ist als in der Bounding-Box-Gruppe (method_level = box). Die zweite Hypothese lautet, dass eine höhere wahrgenommene KI-Genauigkeit (perceived_ai_accuracy) mit einem höheren Vertrauen in die Leistung des KI-Systems zusammenhängt, gemessen als Mittelwert der Variablen ai_trust.PE1, ai_trust.PE2 und ai_trust.PE3. Zur Prüfung dieser Zusammenhangshypothese wird eine Pearson-Korrelation geplant. Für beide Analysen werden die Daten auf Ebene der Teilnehmenden aggregiert, sodass pro Person jeweils ein Leistungswert beziehungsweise ein Trust-Performance-Wert in die Analyse eingeht.

\renewcommand{\arraystretch}{1.5} <!-- Adjusts vertical row spacing -->

| Variable | Variablenname | Skalenniveau | Quelle |
|:---|:---|:---|:---|
| **Alter** | age | metrisch |  |
| **Geschlecht** | gender | nominal |  |
| **Normales Sehvermögen** | normalvision | nominal |  |
| **Farbsehschwäche** | colorvision | nominal |  |
| **Erfahrung mit visueller Suche** | visual_search_experience | ordinal |  |
| **Frühere Teilnahme** | prior_participation | nominal |  |
| **Phase (Label)** | phase | nominal |  |
| **KI-Methode (Label)** | method_level | nominal |  |
| **Antwort korrekt** | correct_button | nominal |  |
| **Subjektiver Workload** | single_workload | metrisch | @hartDevelopmentNASATLXTask1988 |
| **Subjektive Unsicherheit** | subjective_uncertainty | metrisch |  |
| **Wahrgenommene eigene Genauigkeit** | perceived_self_accuracy | metrisch |  |
| **Wahrgenommene KI-Genauigkeit** | perceived_ai_accuracy | metrisch |  |
| **Trust – Performance 1,<br>Trust – Performance 2,<br>Trust – Performance 3** | ai_trust.PE1, <br>ai_trust.PE2, <br>ai_trust.PE3 | metrisch, <br>Likert 1-4 | @roeslerTrustHumanVs2022 |
:Variablen {#tbl-variablen}

\renewcommand{\arraystretch}{1.0} <!-- Resets back to normal -->


## Hypothesen

### Unterschiedshypothese

### H1: {.unnumbered}
Die Leistung, gemessen als Anteil korrekter Antworten pro Teilnehmer*in anhand der Variable correct_button in der KI-gestützten Phase (phase = ai_supported), ist in der Blur-Gruppe (method_level = blur) höher als in der Bounding-Box-Gruppe (method_level = box).

Nullhypothese H0₁:
Die Leistung, gemessen als Anteil korrekter Antworten pro Teilnehmer*in anhand der Variable correct_button in der KI-gestützten Phase (phase = ai_supported), unterscheidet sich nicht zwischen der Blur-Gruppe (method_level = blur) und der Bounding-Box-Gruppe (method_level = box).

Test: Unabhängiger t-Test
UV: KI-Visualisierungsmethode method_level mit den Gruppen box und blur
AV: Anteil korrekter Antworten pro Teilnehmer*in aus correct_button in der KI-gestützten Phase
Design: einfaktorielles Between-Subjects-Design

### Zusammenhangshypothese

### H2: {.unnumbered}
Je höher die wahrgenommene KI-Genauigkeit (perceived_ai_accuracy), desto höher ist das Vertrauen in die Leistung des KI-Systems, gemessen als Mittelwert der Variablen ai_trust.PE1, ai_trust.PE2 und ai_trust.PE3.

Nullhypothese H0₂:
Es besteht kein positiver Zusammenhang zwischen der wahrgenommenen KI-Genauigkeit (perceived_ai_accuracy) und dem Vertrauen in die Leistung des KI-Systems, gemessen als Mittelwert der Variablen ai_trust.PE1, ai_trust.PE2 und ai_trust.PE3.

Test: Pearson-Korrelation
Variable 1: perceived_ai_accuracy
Variable 2: Trust-Performance-Score als Mittelwert aus ai_trust.PE1, ai_trust.PE2, ai_trust.PE3

# Diskussion

Diskussion der Ergebnisse.

# Anhang 1 - Rekrutierungstext

**Online-Studie - KI-gestützte Suchaufgaben
(SMNF SoSe26 Quantitative Studie)**

Wir suchen Teilnehmende für eine Online-Studie zum Thema KI-unterstützte visuelle Suche. 
Die Studie dauert etwa eine Stunde und wird vollständig online am Computer durchgeführt. Bitte beachten: Das Gerät benötigt einen ausreichend großen Bildschirm (mind. 13 Zoll).

**⚠️ Voraussetzungen für die Teilnahme:**

* Mindestens 18 Jahre alt
* Normales oder korrigiert normales Sehvermögen (Brille/Kontaktlinsen sind ok)
* Keine Farbfehlsichtigkeit

* Keine vorherige Teilnahme an dieser Online-Studie „SMNF SoSe26 Quantitative Studie"
* Keine Teilnahme am Seminar SMNF im SoSe 2026

**⌛️VP-Stunden:** Studierende der Medieninformatik oder Psychologie an der Uni Lübeck können eine VP-Stunde erhalten. Dazu gibt es am Ende der Studie eine kurze Umfrage.

Hier der Link zur Studie: 
https://study.hciuse.sh/publix/N1sedN3Dmdc

Vielen Dank im Voraus für eure Unterstützung!
